臺灣桃園地方法院民事判決　　　　　　 99年度重訴字第389號
原　　　告　臺灣省石門農田水利會
法定代理人　莊玉光
訴訟代理人　彭成青律師
複　代理人　陳泳妡
被　　　告　彭建穎
　　　　　　鍾德明
上列當事人間請求返還土地事件，本院於中華民國100 年4月27
日言詞辯論終結，判決如下：
    主      文
被告鍾德明應將坐落於桃園縣龍潭鄉○○段四九四地號土地如附
圖所示A 部分範圍，面積一二三點一三平方公尺之地上物拆除，
並將上開土地返還予原告。
被告鍾德明應自民國九十八年十月一日起至返還上開土地之日止
，按月給付原告新台幣壹仟肆佰肆拾伍元。
被告彭建穎應將坐落於桃園縣龍潭鄉○○段四九四地號土地如附
圖所示B 、C 部分範圍，面積一一五點九五平方公尺、一八一點
二三平方公尺之地上物拆除，並將上開土地返還予原告。
被告彭建穎應給付原告新台幣拾貳萬伍仟玖佰柒拾陸元，及自民
國九十八年十月一日起至返還上開土地之日止，按月給付原告新
台幣仟肆佰捌拾柒元。
本判決第一、三項履行期間為九個月。
原告其餘之訴駁回。
訴訟費用由被告連帶負擔四分之三，餘由原告負擔。
本判決第一項、第二項於原告以新台幣壹佰萬元供擔保後，得假
執行；本判決第三、四項於原告以新台幣貳佰萬元供擔保後得假
執行。
原告其餘假執行之聲請駁回。
    事實及理由
壹、程序方面：
一、本件被告彭建穎經合法通知，未於最後言詞辯論期日到場，
    核無民事訴訟法第386 條各款所列情形，爰依原告聲請，由
    其一造辯論而為判決。
二、按訴狀送達後，原告不得將原訴變更或追加他訴。但被告同
    意、請求之基礎事實同一、擴張或減縮應受判決事項之聲明
    者，不在此限，民事訴訟法第255 條第1 項但書第1 至3款
    定有明文。次按所謂請求之基礎事實同一，係指變更或追加
    之訴與原訴之主要爭點有其共同性，各請求利益之主張在社
    會生活上可認為同一或關連，而就原請求之訴訟及證據資料
    ，於審理繼續進行在相當程度範圍內具有同一性或一體性，
    得期待於後請求之審理予以利用，俾先後兩請求在同一程序
    得加以解決，避免重複審理，進而為統一解決紛爭者，即屬
    之。查原告起訴時訴之聲明為：「(一)被告應將坐落桃園縣龍
    潭鄉○○段494 地號土地上如附圖所示面積460.56平方公尺
    之地上物拆除，並將土地返還原告。(二)被告應給付原告新台
    幣（下同）125,976 元。及自民國98年10月1 日起至返還系
    爭土地之日止，按月給付原告18,100元。(三)請准供擔保宣告
    假執行。」，嗣原告於100 年3 月21日以民事變更訴之聲明
    狀追加鍾德明為被告，並變更上開聲明為：「(一)被告鍾德明
    應自坐落桃園縣龍潭鄉○○段494 地號土地上，如附圖所示
    編號A （面積123.13平方公尺）之地上建物遷出。(二)被告彭
    建穎應將坐落桃園縣龍潭鄉○○段494 地號土地上，如附圖
    所示編號A （面積123.13平方公尺）、編號B （面積115.95
    平方公尺）、編號C （面積181.23平方公尺）之地上物拆除
    、清除，並將土地返還原告。(三)被告彭建穎應給付原告125,
    976 元，及自98年10月1 日起至返還前開占用系爭土地之日
    止，按月給付原告18,100元。」，復原告又於100 年4 月27
    日言詞辯論時當庭變更上開聲明為：「(一)被告鍾德明應自坐
    落桃園縣龍潭鄉○○段494 地號土地上，如附圖所示編號A
    （面積123.13平方公尺）之地上建物拆除，將土地返還原告
    。(二)被告鍾德明應自98年10月1 日起至返還系爭土地之日止
    ，按月給付原告4,350 元。(三)被告彭建穎應將坐落桃園縣龍
    潭鄉○○段494 地號土地上，如附圖所示編號B （面積11
    5.95平方公尺）、編號C （面積181.23平方公尺）之地上物
    拆除、清除，並將土地返還原告。(四)被告彭建穎應給付原告
    125,976 元，及自98年10月1 日起至返還前開占用系爭土地
    之日止，按月給付原告8,717 元。」經核原告上開變更係屬
    減縮應受判決事項之聲明且其請求基礎事實同一，按諸前揭
    規定要無不合，應予准許。又原告追加被告鍾德明之訴，亦
    係因追加被告無權占用原告所有之土地，其請求之基礎事實
    同一，亦與前揭法律規定相符，其之追加之訴，自應准許。
貳、事實方面：
一、原告主張：
  (一)原告與被告彭建穎簽訂有不動產土地租賃契約書（下稱系爭
    租賃契約），由被告彭建穎向原告承租坐落桃園縣龍潭鄉○
    ○段494 地號，面積460.56平方公尺之土地（下稱系爭土地
    ），原訂租賃期間自96年7 月1 日起至99年6 月30日止，嗣
    被告彭建穎申請將租約期限提前至98年9 月30日；又原約定
    之租金，依系爭租賃契約第三條乃按年以217,200 元為一期
    計算，嗣原告同意被告彭建穎申請自98年4 月份起租金改為
    按月繳納，每月應繳租金為18,100元。詎料被告彭建穎並未
    依約正常繳納租金，其中97年7 月1 日起至98年3 月31日止
    之租金共162,900 元，被告彭建穎遲至98年4 月14日方才繳
    納，則依系爭租賃契約第四條規定，被告彭建穎應給付逾期
    違約金22,806元予原告。又被告彭建穎關於98年5 月1 日起
    至98年9 月30日止之租金共90,500元迄今仍未繳納，並積欠
    該逾期給付租金之違約金12,670元，合計共積欠原告125,97
    6 元（22,806+90,500+12,670）。而原告與被告彭建穎間之
    租賃契約期間至98年9 月30日屆滿後，被告彭建穎迄今仍未
    將系爭土地返還予原告，屬於無權占用之狀態，被告顯屬無
    法律上之原因而受利益致原告受有損害，原告自得依民法第
    179 條之規定，請求被告給付自98年10月1 日起至返還系爭
    土地之日止相當於租金之不當得利。
  (二)依大溪地政事務所99年12月17日複丈所繪製之複丈成果圖可
    知，原告所有系爭土地，遭被告彭建穎無權占用並搭建如附
    圖所示編號A （面積123.13平方公尺）、編號B （面積115.
    95平方公尺）、編號C （面積181.23平方公尺）之地上建物
    ，致原告無法使用上開系爭土地，土地之所有權受到侵害，
    自得依民法第767 條規定，訴請被告彭建穎拆除地上建物返
    還占用之土地。另被告彭建穎雖已將附圖所示編號B 、C 地
    上物之屋頂及牆壁拆除，惟拆除下之廢棄物並未清除，仍置
    放於系爭土地上，且木質地板亦未拆除，故附圖所示編號B
    、C 之部分仍有訴請被告彭建穎拆除、清除之必要。又上開
    附圖所示編號A 面積123.13平方公尺之地上建物，係被告鍾
    德明父親向被告彭建穎所購買，現由被告鍾德明開設古董店
    占有使用中，故追加鍾德明為被告，並聲明如更正訴之聲明
    第一、二項所示。
  (三)聲明：如上開變更聲明所示。
二、被告彭建穎則以：
    被告於90年間承租原告所有系爭土地，原承租前基地總面積
    約139 坪，其中二分之一基地有大型建設公司樣品屋（被占
    用多年），剩餘二分之一土地是承租後才興建加蓋之鐵皮屋
    。關於積欠地租是保證人鍾阿宏得給付的，代理標購人已幫
    他給付一、二年的租金，後續實無法再幫他給付，以致行文
    暫停租賃，因此原告不得要求被告給付違約金及沒收押金。
    另承租地三年前曾發生一場大火，燒光了價值500 萬之文物
    家俱，幸無人傷亡，被告花費百萬元整修，請原告念及被告
    之虧損，勿沒收押金5 萬多元，及滯納金。承租八年來，出
    租人亦由一塊不毛之地收入租金近170 多萬，這是當時承租
    代理標購人（被告）為了地方發展，將被占用之閒置空間再
    利用，進而招朋引伴共同承租。盼原告體恤被告八年來花費
    不少時間、金錢及心血，希望承租者在地上物之損失，藉由
    轉讓第三者續租或承買，讓承租者能補償一些損失，把投資
    虧損降至最低等語。
三、被告鍾德明則以：
    如附圖所示編號A 部分之地上物是彭建穎興建的，嗣被告之
    父親再向彭建穎購買該地上物之使用權，並於每3 個月給付
    彭建穎租金一萬多元。系爭地上物內之物品是被告的，都是
    大型古董，無法於短期內銷售，而且被告並無其他地方可供
    放置，懇請鈞院給予較長時間給被告處理。另被告已花費10
    0 多萬元購買系爭建物，卻在5 、6 年內被收回去，對被告
    不公平，且被告向原告表示欲幫彭建穎償還積欠之租金，由
    被告繼續承租系爭土地，但原告不同意等語。
四、兩造不爭執事項
  (一)系爭土地為原告所有。
  (二)原告與被告彭建穎於96年8 月29日簽訂不動產土地租賃契約
    書（下稱系爭租賃契約），由被告彭建穎向原告承租系爭土
    地，租賃期間自96年7 月1 日起至99年6 月30日止，嗣被告
    彭建穎申請將租約期限提前至98年9 月30日。又原約定之租
    金依系爭租賃契約第三條乃按年以217,200 元為1 期計算，
    嗣原告同意被告彭建穎申請自98年4 月份起租金改為按月繳
    納，每月應繳租金為18,100元（見本院99年度壢簡字第561
    號卷第11至18頁）。
  (三)被告彭建穎自97年7 月起至98年3 月止租金162,900 元應季
    繳而未按時繳納，於98年4 月14日繳納已逾期，其逾期給付
    租金違約金為22,806元；又被告彭建穎自98年5 月起至98年
    9 月止之租金共90,500元迄今仍未繳納，並積欠該期給付租
    金之違約金12,670元，合計共積欠原告125,976 元之違約金
    ，嗣原告於99年6 月17日以石農財字第0990005134號函文催
    告被告繳納上開款項，惟被告彭建穎置若罔聞（見本院99年
    度壢簡字第561 號卷第19、20頁）。
  (四)訴外人鍾阿宏（即被告鍾德明之父）於94年6 月1 日向被告
    彭建穎購買如附圖（即桃園縣大溪地政事務所99年12月17日
    土地複丈成果圖）編號A 部分所示地上建物之事實上處分權
    （見本院卷100 年4 月27日言詞辯論筆錄），而該地上建物
    之事實上處分權現則由被告鍾德明繼承取得。
五、本院之判斷如下：
  (一)原告與被告彭建穎間之土地租賃關係業已消滅：
  1.按租賃定有期限者，其租賃關係，於期限屆滿時消滅。民法
    第450 條第1 項定有明文。本件原告與被告彭建穎間租賃契
    約第二條約定：「租賃期間自96年7 月1 日至99年6 月30日
    止計3 年，…」，嗣被告彭建穎於98年9 月24日申請將租約
    期限提前至98年9 月30日，顯為定有期限之租賃，依上開法
    條規定，原告與被告彭建穎間之土地租賃關係，自應於期限
    屆滿時即98年9 月30日消滅。
  2.又按租賃期限屆滿後，承租人仍為租賃物之使用收益，而出
    租人不即表示反對之意思者，視為以不定期限繼續契約。民
    法第451 條定有明文。是成立不定期租賃契約法律關係之前
    提，自應以出租人於租賃期限屆滿後，對承租人使用收益租
    賃物不即表示反對為要件。原告於98年4 月14日發函通知被
    告彭建穎，表明「因該土地需共同開發，於租賃期滿不再續
    租」，嗣於99年6 月17日再次發函表明「契約終止後，勿再
    使用該土地」等語，有原告98年4 月14日石農財字第098000
    2950號函及99年6 月17日石農財字第0990005134號函文在卷
    可憑（見本院99年度壢簡字第561 號卷第18、20頁），原告
    並表明自租期屆滿後未再向被告彭建穎收取租金，自堪信原
    告於租賃期限屆至前、後均已對被告彭建穎表明拒絕繼續租
    賃關係之意思。依上所述，原告於租賃期限將屆至前即已對
    被告彭建穎表明不繼續租賃之意旨，與前揭民法第451 條規
    定「視為以不定期限繼續契約」要件尚有未合，兩造間自無
    於98年9 月30日租賃期限屆滿後另成立不定期租賃契約關係
    。
  (二)被告彭建穎積欠租金之請求部分：
    按「承租人應依約定日期，支付租金。」民法第439 條前段
    定有明文。兩造原約定之租金依系爭租賃契約第三條乃按年
    以217,200 元為一期計算，嗣原告同意被告彭建穎申請自98
    年4 月份起租金改為按月繳納，每月應繳租金為18,100元。
    原告主張被告彭建穎積欠自98年5 月起至98年9 月止之租金
    之部分，業據原告提出系爭租賃契約為證，復為被告彭建穎
    所不爭執，是原告依約請求被告彭建穎給付98年5 月至98年
    9 月份積欠共計90,500元之租金，為有理由。
  (三)原告得依系爭租賃契約約定主張違約之法律效果：
  1.系爭租賃契約第四條約定：「乙方（即被告彭建穎）逾期給
    付租金時，應依下列標準加付違約金。一、逾期給付未滿三
    十日者，依欠繳額百分之二計算加付違約金。二、逾期給付
    滿三十日以上者，依欠繳額百分之五計算加付違約金。三、
    逾期給付滿六十日者，依欠繳額百分之七計算加付違約金。
    」。
  2.本件被告彭建穎未依約正常繳納租金，其中97年7 月1 日起
    至98年3 月31日止之租金共162,900 元，遲至98年4 月14日
    方才繳納，而關於98年5 月1 日起至98年9 月30日止之租金
    共90,500元，則迄今仍未繳納，為被告彭建穎所不爭，依系
    爭租賃契約第四條之標準計算，原告得請求被告彭建穎支付
    逾期給付租金之違約金為35,476元（22,806元+12,670 元＝
    35,476元，見本院99年度壢簡字第561 號卷第19、20頁），
    是原告依系爭租賃契約第四條約定，訴請被告彭建穎給付逾
    期給付租金之違約金35,476元，為有理由，自應准許。
  3.被告彭建穎雖辯稱有陳報申請暫停續租，原告不能要求違約
    金云云。惟查，依被告彭建穎98年9 月24日之申請書觀之，
    其申請系爭租賃契約「至98年9 月30日停止租賃」，而其所
    逾期給付租金之月份均係在停止租賃之前，則原告自得依系
    爭租賃契約第四條之約定，請求被告彭建穎給付逾期給付租
    金之違約金，被告彭建穎此部分所辯，洵屬無據。
  (四)原告得請求被告彭建穎、鍾德明拆除渠等坐落於系爭土地上
    之建物：
  1.原告為系爭土地之所有權人，業據其提出土地登記第二類謄
    本附卷可憑（見本院99年度壢簡字第561 號卷第29頁），並
    為被告所不爭執，是原告此部分之主張為真實可採。又系爭
    土地上如附圖所示Ａ、B 、C 部分之未辦保存登記建物，為
    被告彭建穎所興建，為兩造所不爭執，則被告彭建穎業已取
    得上開未辦保存登記建物之事實上處分權，堪以認定。嗣被
    告彭建穎於94年間將附圖所示編號A 部分之地上建物事實上
    處分權讓渡予鍾阿宏（即被告鍾德明之父），而被告鍾德明
    為鍾阿宏之繼承人之事實，業據被告鍾德明提出讓渡書為證
    ，復為原告及被告彭建穎所不爭執，是現則由被告鍾德明繼
    受取得該附圖編號A 部分上未辦保存登記建物之事實上處分
    權。而原告與被告彭建穎間就系爭土地之系爭租賃契約期間
    業已屆滿，其等租賃關係已消滅一節，已如前述，被告鍾德
    明復未舉證證明其與原告間就編號A 部分有租賃關係，是被
    告彭建穎及鍾德明就系爭土地自無任何合法權源，原告主張
    被告等無權占有系爭土地，應屬真實。從而，原告依據民法
    第767 條規定請求被告等返還系爭土地為有理由，自應准許
    。
  2.按所有人對於無權占有或侵奪其所有物者，得請求返還之。
    民法第767 條定有明文。查系爭土地上如附圖所示Ａ、Ｂ、
    Ｃ所示之未辦保存登記之建物既分別為被告鍾德明、彭建穎
    所有，並有事實上之處分權，則原告本於民法第767 條規定
    ，請求被告鍾德明將系爭土地上如附圖所示Ａ部分之地上建
    物（面積：123.13平方公尺），被告彭建穎將系爭土地上如
    附圖所示B 部分之地上建物（面積：115.95平方公尺）、C
    部分之地上建物（面積：181.23平方公尺）拆除後，將前開
    占用之土地返還原告，即屬有據。
  (五)原告應得訴請被告彭建穎、鍾德明給付占有使用系爭土地之
    不當得利：
  1.按無法律上之原因而受利益，致他人受損害者，應返還其利
    益，民法第179 條前段定有明文。又無權占有他人土地，可
    獲致相當於租金之利益為社會通常之觀念，亦有最高法院61
    年度台上字第1695號判例意旨可資參照。查原告為系爭土地
    之所有權人，而原告與被告彭建穎前就系爭土地雖訂有系爭
    租賃契約，惟該租約已於98年9 月30日屆滿而終止，則被告
    2 人自98年10月起仍占用系爭土地，即屬無權占用，自有相
    當於租金之利益，則原告依不當得利法律關係請求被告2 人
    返還於自98年10月1 日起之相當租金之利益，為有理由。
  2.至於相當於租金利益之計算標準，應參酌土地法第105 條、
    第97條第1 項之規定予以計算，即以不超過土地及其建築物
    總價額年息10％為限；而所謂土地申報總價額係指法定地價
    而言，則為土地法施行法第25條所明定。依土地法第148 條
    規定，土地所有權人依土地法所申之地價即為法定地價；在
    平均地權條例施行區域，係指土地所權人於地政機關舉辦規
    定地價或重新規定地價時，於公告申報地期間內自行申報之
    地價而言，平均地權條例第16條亦有明文。查系爭土地面臨
    寬15米之道路，前方為宅急便營業所，附近有小吃店、瑜珈
    補習班及7-11便利商店，並鄰近龍潭國中、龍潭農工等情，
    經本院履勘現場並製有勘驗測量筆錄在卷可參（見本院卷99
    年12月17日勘驗測量筆錄）。本院參酌系爭土地附近繁榮程
    度及土地利用情形，認被告2 人就占用系爭土地之相當於租
    金之利益，致原告受有損害之金額，應以系爭土地申報地價
    年息4 ％為適當。依卷附地價第二類謄本所示，系爭土地98
    年1 月之申報地價為每平方公尺3,520 元（參見本院99年壢
    簡調字第561 號卷第30頁）。而被告彭建穎所有之系爭地上
    物占用系爭土地之面積合計為297.18平方公尺（計算式：11
    5.95+181.23 ＝297.18），依此計算被告彭建穎自98年10月
    1 日起至返還系爭土地之日止，所受相當於租金之不當得利
    金額應為每月3487元（計算式：297.18×3,520 ×4 ％÷12
    ＝3487，小數點以下四捨五入）；被告鍾德明所有之系爭地
    上物占用系爭土地之面積為123.13平方公尺，則被告鍾德明
    自98年10月1 日起至返還系爭土地之日止，所受相當於租金
    之不當得利金額應為每月1445 元（計算式：123.13×3,520
    ×4 ％÷12＝1445，小數點以下四捨五入）。
  3.綜上，原告訴請被告彭建穎應自98年10月1 日起，至返還所
    占用之土地予原告之日止，按月給付原告3487元；另訴請被
    告鍾德明自98年10月1 日起，至返還所占用之土地予原告之
    日止，按月給付原告1445元，應屬有據。逾此部份之請求，
    即屬無據，不應准許。
六、從而，原告依民法第767 條、第179 條之法律關係，請求(一)
    被告鍾德明應將系爭土地如附圖編號Ａ部分之地上建物拆除
    ，並將該土地返還原告。(二)被告鍾德明應自98年10月1 日起
    至返還系爭土地之日止，按月給付原告1445元。(三)被告彭建
    穎應將系爭土地如附圖編號B 、C 部分之地上建物拆除，並
    將土地返還原告。(四)被告彭建穎應給付原告125,976 元，及
    自98年10月1 日起至返還系爭土地之日止，按月給付原告34
    87元，為有理由，應予准許。至原告逾此範圍之請求，則無
    理由，應予駁回。又按判決所命之給付，其性質非長期間不
    能履行，或斟酌被告之境況，兼顧原告之利益，法院得於判
    決內定相當之期間，民事訴訟法第396 條第1 項定有明文。
    查本件判決，本院審酌被告鍾德明於本件訴訟後期方經原告
    追加為被告，現於系爭土地上之建物內仍有許多大型藝術品
    ，遷移他去需相當時日，其性質非長時間不能履行，爰依上
    揭民事訴訟法條文規定，酌定本件履行期間為9 個月。本件
    原告請求供擔保，聲請宣告假執行，就其勝訴部分，核無不
    合，爰酌定相當之擔保金額予以准許，至其敗訴部分，假執
    行之聲請已失所附麗，併駁回之。
七、本件所命被告交還土地部分，因需拆除系爭建物，其性質非
    相當期間不能履行，本院爰依民事訴訟法第396 條第1 項規
    定，斟酌被告之境況，兼顧原告之利益等情狀，酌定履行期
    間以一年為合理，併諭知其履行期間。
八、本件事證已臻明確，兩造間其餘攻擊防禦方法，核與本判決
    結果不生任何影響，爰不一一予以論述，附此敘明。
九、據上論結，本件原告之訴為一部有理由，一部無理由，依民
    事訴訟法第79條、第85條第2 項，第390 條第2 項，判決如
    主文。
中    華    民    國    100   年    5     月    26    日
                  民事第一庭    法  官  陳婉玉
以上正本係照原本作成。
如對本判決上訴，須於判決送達後20日內向本院提出上訴狀。如
委任律師提起上訴者，應一併繳納上訴審裁判費。
中    華    民    國    100   年    5     月    27    日
                                書記官  利冠蔚